臺灣高等法院刑事判決　　　　　　　　　　　　　九十一年度上易字第一二二號
　　上　訴　人
　　即　被　告　乙○○
右上訴人因詐欺案件，不服臺灣臺北地方法院八十九年度易字第九三九號，中華民國
九十一年三月七日第一審判決（起訴案號：臺灣臺北地方法院檢察署八十九年度偵字
第三二八八號），提起上訴，本院判決如左：
    主  文
原判決關於乙○○部分撤銷。
乙○○無罪。
    理  由
一、公訴意旨略以：被告乙○○、侯曉宗（另行判決有罪確定）明知侯曉宗之世華聯
    合商業銀行建成分行，帳號第0000000號帳戶已被列入拒絕往來戶，以該
    帳戶所簽發之支票亦無法兌現，二人竟基於共同為自己不法所有之犯意聯絡，於
    民國八十七年十一月間某日，由被告乙○○出面持侯曉宗所簽發之上開帳號，票
    號ＮＱ0000000號，發票日八十八年一月十日，面額新台幣（下同）三萬
    七千五百元之支票一紙，至台北市○○路○段二七一號前，向被害人林傳興施用
    詐術佯稱調借三萬七千元（起訴書誤繕為三萬五千元），致被害人林傳興陷於錯
    誤，向其女甲○○取得款項後，交付予被告乙○○。被告乙○○、侯曉宗二人詐
    財得手則朋分花用，嗣甲○○屆期提示，因該帳戶已列拒絕往來戶而遭退票始知
    受騙。因認被告乙○○涉有刑法第三百三十九條第一項詐欺罪嫌云云。
二、按犯罪事實應依證據認定之，無證據不得推定其犯罪事實，刑事訴訟法第一百五
    十四條定有明文。又認定不利於被告之事實，須依積極證據，苟積極證據不足為
    不利於被告事實之認定時，即應為有利於被告之認定，更不必有何有利之證據；
    且刑事訴訟法上所謂認定犯罪事實之積極證據，係指適合於被告犯罪事實之認定
    之積極證據而言，雖不以直接證據為限，間接證據亦包括在內，然而無論直接或
    間接證據，其為訴訟上之證明，須於通常一般之人均不致有所懷疑，而得確信其
    為真實之程度者，始得據為有罪之認定，倘其證明尚未達到此一程度，而有合理
    之懷疑存在時，自不能以推測或擬制之方法，以為有罪裁判之基礎，最高法院三
    十年度上字第八一六號、二十九年度上字第三一○五號、四十年度台上字第八六
    、七十六年度台上字第四九八六號判例可資參照。
三、訊之被告乙○○堅決否認有右揭詐欺犯行，辯稱：本件支票伊作木工的時候所拿
    回來的票，是一個水泥工的包工叫做許文龍給伊的。伊從頭到尾不知道這張票是
    芭樂票。林傳興就算是伊的親人一樣，他的母親是伊祖母的童養媳，伊叫他大哥
    ，且伊借向他的錢都還了等語。經查：
  (一)本件被告乙○○持向林傳興借款之票號ＮＱ0000000號支票一紙，係同案
    被告侯曉宗於八十七年八月二十七日到世華聯合商業銀行建成分行開立0000
    000支票帳戶所取用之支票，此為同案被告侯曉宗於原審調查中所不否認（參
    見原審卷(二)第二○○頁、原審卷(三)第三一頁），並為證人即世華銀行建成分行行
    員游富美於原審調查中結證無訛（參見原審卷(二)第十三至十四頁），且有世華銀
    行建成分行八十九年五月十二日（八十九）世建成字第○○五○號、九十年五月
    十一日九十世建成字第五號函附支票存款開戶申請及約定書在卷（參見原審卷(一)
    第二二頁後頁、第二一一至二一二頁）可稽，應甚明確，而堪認定。而除世華商
    業銀行外，被告侯曉宗另於安泰商業銀行延平分行、華南商業銀行板橋分行、寶
    島商業銀行（現為日盛國際商業銀行）延平分行均開立有支票存款帳戶，此有各
    該銀行函覆原審及所附資料在卷（參見原審卷(二)第五一頁、第一四三頁、第一五
    三頁）可稽，被告對於上開開戶資料於原審調查中復不爭執（參見原審卷(二)第二
    ○○頁、原審卷(三)第三一頁），且被告侯曉宗於原審審理時辯稱：當初係為申請
    信用卡，將身分證、印章交由「小賴」代為辦理，他說要去銀行開戶才可以辦信
    用卡，而他將世華銀行之開戶資料拿給伊填載開戶後，資料被他拿走。伊並不認
    識乙○○等語（參見原審卷(二)第十二頁、第一八六頁、原審卷(三)第二四、三一頁
    ），參以被告乙○○所辯：伊不認識侯曉宗，本件支票係水泥包工許文龍交予伊
    的等語（參見原審卷(二)第十二、十三頁），足認同案被告侯曉宗應有提供其個人
    名義予「小賴」之不詳姓名之人向上開銀行開立支票帳戶之事實，惟被告乙○○
    與侯曉宗並不相識，且被告乙○○又稱系爭支票係取自許文龍，雖其無法提供「
    許文龍」之年籍資料以供查證，且原審向臺北市政府警察局及臺北縣警察局函查
    結果，居住於台北縣市「許文龍」計有四十三人，經提示口卡片供被告乙○○指
    認，均非其所稱「許文龍」之人（參見原審卷(一)第八六頁），然被告乙○○並非
    經由同案被告侯曉宗轉讓取得上開系爭支票，堪予認定。則被告乙○○持上開系
    爭之支票，向林傳興借款，究有無不法所有之詐欺故意？並不能單憑同案被告侯
    曉宗出借其名義供「小賴」之人向銀行開立支票帳戶再轉讓使用之事實而為認定
    ，蓋被告乙○○是否明知該系爭支票無法兌現而仍持之借款，始為詐欺之關鍵，
    從而，尚應就其他積極之證據認定，自甚明確。
  (二)告訴人甲○○於偵查中具狀並陳稱：乙○○與伊父親林傳興為親戚，他的職業為
    裝璜，他於八十七年十一月間，持三萬七千五百元之支票向伊父親借款，伊父親
    轉向伊借，屆期因該支票帳戶為拒絕往來戶而退票等語（參見偵查卷第二頁、第
    十四頁），並提出經被告乙○○背書之系爭支票及退票理由單影本各一紙附卷（
    參見偵查卷第五頁）可憑，又於原審九十年七月三日調查中陳稱：本件借款已還
    清等語（參見原審卷(二)第十六頁）；而證人林傳興於偵查中結證稱：乙○○確為
    伊叔叔之兒子，他有持本件三萬七千五百元之支票向伊借款，並說這票是裝璜上
    手給他的工錢，在此之前他有向伊借過一萬元，也有還過等語（參見偵查卷第二
    四頁），又於原審調查中結證稱：之前乙○○之母親向伊拿二萬元，乙○○之後
    拿本件三萬七千五百元之支票向伊調錢，伊再補他一萬七千元，該一萬七千元是
    伊女兒甲○○拿出來的，目前這筆錢已還了等語（參見原審卷(三)第四頁）；被告
    於原審調查中亦不否認上開證人所證之事實（參見原審卷(三)第六頁）。則八十七
    年十一月間，被告乙○○確以調現為由，持裝潢所得工程款之本件系爭支票，向
    證人林傳興清償其母積欠林傳興之二萬元債務，並調借現金一萬七千元，而林傳
    興再轉向其女甲○○取得一萬七千元，交付予被告乙○○，且被告與林傳興曾有
    借款清償之事實，應堪認定。按被告雖無法查出系爭支票前手許文龍之住址供查
    證，惟其始終主張本件支票係裝璜工程款，且其本人確從事裝璜，而與告訴人甲
    ○○及其父林傳興均為親戚，以前已有借款清償之紀錄，本次借款所持用之本件
    支票不但於票後背書以示負責，而且事後亦已償還完畢，殊難認被告乙○○有施
    用詐術借款之犯行，當甚明確。至證人林傳興雖於原審調查中結證稱：伊認識票
    主，不知住那裡等語（參見原審卷(三)第六頁），惟被告迭於原審及本院審理中辯
    稱：伊沒有說伊認識票主，伊只是說要去找拿票給伊的人等語（參見同上卷第三
    三頁），依證人林傳興先前於偵查中所述被告乙○○自稱系爭支票取自裝璜上手
  等情以觀，其所證稱被告乙○○所稱認識之「票主」，應係被告乙○○所辯拿該
    支票予伊之人，而非簽發支票之名義人，自甚明確，自不得依此而認被告乙○○
    有詐騙之行為，堪予認定。
  (三)又同案被告侯曉宗係於八十七年八月二十七日至世華商業銀行建成分行開戶並領
    用支票，固自八十七年十二月八日始退票，於八十八年一月五日經公告為拒絕往
    來戶，而至八十九年一月六日止退票業達一百十三張等情，此有世華銀行建成分
    行九十年五月十一日九十世建成字第五號函附存款明細分戶帳及退票記錄備查卡
    各一份在卷（參見原審卷(一)第二一一至二二九頁）可稽，然細繹該存款明細分戶
    帳及退票記錄備查卡，該支票帳戶自八十七年八月三十一日起至十二月八日止，
    存提均正常，八十七年十一月間尚有十萬至二十七萬元之餘額，則八十七年十一
    月間，被告乙○○持侯曉宗所簽發之上開帳號、票號ＮＱ0000000號、發
    票日八十八年一月十日、面額三萬七千五百元之支票一紙，向證人林傳興清償債
    務及調借三萬七千元時，該支票帳戶尚屬正常，存款餘額尚可支應上開支票面額
    ，亦難認被告交付系爭支票之時，存有不法所有之詐欺犯意。
  (四)此外，復查無證據足資證明被告於向林傳興及甲○○清償並調借計三萬七千元時
    有詐欺犯行，自屬不能證明其犯此罪。
四、原審不察，認被告構成詐欺取財罪，尚有未當。被告否認犯罪提起上訴，為有理
    由，自應由本院將原判決關於乙○○部分撤銷改為被告乙○○無罪之諭知。
據上論斷，應依刑事訴訟法第三百六十九條第一項前段、第三百六十四條、第三百零
一條第一項，判決如主文。
本案經檢察官吳國南到庭執行職務。
中      華      民      國    九十一    年      六      月    二十八    日
                              臺灣高等法院刑事第二十三庭
                                  審判長法  官  黃  瑞  華
                                        法  官  吳      燦
                                        法  官  雷  雯  華
右正本證明與原本無異。
不得上訴。
                                        書記官  陳  思  云
中      華      民      國    九十一    年      六      月    二十八    日
